臺灣高等法院臺南分院刑事判決
110年度金上訴字第1325號
上  訴  人  
即  被  告  賴招伶
選任辯護人  盧永和律師
上列上訴人因詐欺等案件，不服臺灣嘉義地方法院110年度易字
第275號中華民國110年11月11日第一審判決（起訴案號：臺灣嘉
義地方檢察署109年度偵字第8892號），提起上訴，本院判決如
下：
    主  文
原判決撤銷。
賴招伶犯詐欺取財罪，處拘役伍拾日，如易科罰金，以新臺幣壹
仟元折算壹日。
    事  實
一、賴招伶於民國108年5月27日前某日，使用其向蝦皮拍賣網站
    申請註冊之用戶帳號「000000000000」，在其所經營、名稱
    為「二手精品名品代購販售」之蝦皮賣場，刊登其使用之通
    訊軟體LINE（下稱LINE）帳號ID「000000000」，表示可受
    託代購名牌真品。適林鈺婷於108年5月27日凌晨1時許，瀏
    覽上開蝦皮賣場網頁後，即將前述LINE帳號加為好友，與賴
    招伶聯繫，並傳送圖檔委託賴招伶購買二手香奈兒皮包，賴
    招伶明知無出售上開皮包真意，竟意圖為自己不法之所有，
    基於詐欺取財犯意，於同日凌晨1時26分起，以上開LINE帳
    號與林鈺婷對話，向林鈺婷謊稱：有客人寄賣9成新香奈兒
    皮包真品可出售，只要林鈺婷將約定價款匯入皮包所有人之
    金融機構帳戶，並提出匯款交易明細後，賴招伶即可將前述
    皮包出貨云云，同時將其先前因向蔡惠美購買香水，於108
    年4月26日取得之蔡惠美中華郵政股份有限公司土城郵局帳
    戶（局號：0000000、帳號：0000000，下稱蔡惠美郵局帳戶
    ）之戶名及帳號傳送予林鈺婷，致林鈺婷陷於錯誤，誤認前
    述皮包係由蔡惠美委由賴招伶出售，依賴招伶指示於附表二
    所示時間，匯款如附表二所示金額共計新臺幣（下同）16萬
    元至蔡惠美郵局帳戶，賴招伶利用不知情之蔡惠美占有管領
    上開款項，以通訊軟體「MESSENGER」暱稱「Lai Elsa」之
    帳號向不知情之蔡惠美稱：為支付其所購買香水價款，已匯
    款入蔡惠美郵局帳戶，然有溢匯價款及誤匯1萬元、10萬元
    之情形，請蔡惠美將多餘款項匯回賴招伶申設之中國信託商
    業銀行嘉義分行帳戶（戶名：賴招伶，帳號：000000000000
    ，下稱中信帳戶）云云，蔡惠美（被訴詐欺取財罪嫌業經臺
    灣新北地方檢察署以108年度偵字第31187號為不起訴處分確
    定）因而於扣除賴招伶所購香水價款38408元後，分別於附
    表三所示時間，以無摺存款方式，存款如附表三所示金額至
    賴招伶中信帳戶。嗣因賴招伶一再藉詞拖延出貨，始終未依
    約交付林鈺婷所訂購之二手香奈兒皮包，始悉上情。
二、案經林鈺婷訴由臺灣高雄地方檢察署檢察官陳請臺灣高等檢
    察署檢察長移轉臺灣嘉義地方檢察署檢察官偵查起訴。
    理  由
一、上開犯罪事實，業據被告於本院審理時坦承不諱（本院卷第
    101頁），核與告訴人林鈺婷指訴及證人蔡惠美證述情節相
    符（偵31187卷第5至8、119頁，他1956卷第5至6、21至23頁
    ，偵8892卷第91至97頁），復有告訴人所提其與被告LINE通
    訊軟體對話紀錄（偵8892卷第99至159、193至227頁)、蔡惠
    美所提其與顯示暱稱「LaxElsa」之被告臉書即時通通訊軟
    體對話紀錄（偵31187卷第9至88頁)、中華郵政股份有限公
    司108年8月13日函文所附開戶基本資料及歷史交易明細（偵
    31187卷第90至100頁)、告訴人所提郵政自動櫃員機交易明
    細表（偵31187卷第108頁)、台新國際商業銀行國内匯款申
    請書（偵31187卷第109頁)、其與被告之LINE通訊軟體對話
    紀錄（偵31187卷第113頁)、新加坡商蝦皮娛樂電商有限公
    司台灣分公司109年11月30日函及所附用戶申設資料(偵8892
    卷第167至169頁）、郵政存款人收執聯（他901卷第35頁)、
    通聯調閱查詢單(偵31187卷第101頁）、「二手精品名品代
    購販售」蝦皮賣場網頁列印資料（原審卷第171至174頁）等
    附卷可稽，足見被告任意性自白與事實相符，其有本件詐欺
    取財犯行，事證明確，堪以認定，應依法論科。　　
二、論罪科刑：
  ㈠核被告所為，係犯刑法第339條第1項之詐欺取財罪。被告利
    用不知情之蔡惠美之郵局帳戶收取本案詐欺款項，再利用不
    知情之蔡惠美將本案詐欺款項轉存至其中信帳戶，以遂行本
    案犯行，為間接正犯。
　㈡被告雖以其自102年起迄今長期罹患精神疾病，請求對其實施
    精神鑑定確認有無減刑事由，併考量其精神狀況受疾病影響
    ，請求依刑法第59條酌減其刑等語。然查：
  ⒈依據被告病歷及診斷證明書（原審卷第57至135頁），可見被
    告自102年4月28日起至110年7月13日止持續前往身心科就診
    。被告於本案犯行前後之108年4月至6月間，經醫師診斷為
    「有憂鬱情緒的適應障礙症」、「原發性失眠症」、「精神
    官能性憂鬱症」，此有詹益忠身心醫學診所108年5月10日、
    同年6月24日病歷表（原審卷第81頁）；開心房身心診所108
    年4月27日、同年5月28日被告病歷資料（原審卷第127頁）
    附卷可參，堪認被告於本案行為時經確診精神官能性憂鬱症
    。然被告所罹前述疾患主要症狀有心情低落、鬱悶、情緒不
    穩定、易哭、煩躁以及容易生氣等，此有精神官能症相關衛
    教資料附卷可參（原審卷第139至153頁），顯見被告所罹前
    述疾患並不影響其認知功能及辨識能力。且依被告本案之犯
    罪歷程，可知其利用蔡惠美郵局帳戶收取詐欺所得，並利用
    蔡惠美輾轉取得詐欺款項，足以推知被告當時意識正常、認
    知功能良好，始能從事如此複雜且需經計謀之行動。再者，
    被告前有詐欺之犯罪科刑紀錄，亦曾數度因詐欺案件，而經
    檢察官偵查等情，有臺灣高等法院全國前案紀錄表可參，堪
    認被告由其過往經驗中已能知悉詐欺為法不容許之行為。綜
    觀上情，已可知被告於本案行為時之認知功能完整，尚無受
    精神疾病干擾之情形，且明知詐欺屬違法行為，其辨識行為
    違法或依其辨識而行為之能力均屬正常，是其本案犯行尚無
    刑法第19條之適用，亦無另對被告施予精神鑑定之必要。
  ⒉本院考量被告前有詐欺等多項前科，現仍在緩刑期間，仍無
    法控制自己，而為本案法所不容之行為，雖於本院審理坦承
    犯罪，並早於偵查中即返還16萬元予告訴人，然本案不僅侵
    害告訴人財產權，亦使蔡惠美無端涉訟，已耗費相當社會資
    源，其於緩刑期間再犯本案罪質相同之犯行，亦徵其屢犯不
    改，雖於本案行為時經診斷有憂鬱情緒的適應障礙症、精神
    官能性憂鬱症，然此應積極就醫處理，而非作為犯罪之辯解
    或理由，故難認其本案犯罪情狀有何情堪憫恕之處，在客觀
    上尚不足以引起一般同情，無從認定其所為確可憫恕，況本
    院就論罪法條已改適用普通詐欺罪論處，法定刑大幅降低，
    自無判處最低度刑猶嫌過重而依刑法第59條酌減其刑之必要
    。　　
三、撤銷原判決之理由：
  ㈠原審認被告加重詐欺取財及洗錢事證明確，予以論罪，固非
    無見，惟查：
　⒈原判決認為被告應成立利用網際網路對公眾散布之加重詐欺
    罪，然該罪之異動理由為「考量現今以電信、網路等傳播方
    式，同時或長期對社會不特定多數之公眾發送訊息施以詐術
    ，往往造成廣大民眾受騙，此一不特定、多數性詐欺行為類
    型，其侵害社會程度及影響層面均較普通詐欺行為嚴重，有
    加重處罰之必要，爰定為第三款之加重處罰事由」，足見立
    法者將刑度由罰金刑起提升至1年以上有期徒刑之理由在於
    犯罪者必須利用網路等方式對不特定公眾散布詐騙訊息，始
    足當之，否則實難解釋何以普通詐欺罪與加重詐欺罪刑度有
    如此高之差異。本案被告僅在蝦皮拍賣網頁上留下LINE帳號
    ，除此之外並無任何詐騙內容，關於本案代購皮包之圖檔，
    並非被告提出，而係告訴人傳給被告要求購買，被告再順勢
    與告訴人在私人LINE對話而實施詐術行騙，有對話紀錄可按
    （偵8892卷第99至159頁），足徵被告並無對不特定公眾發
    送訊息施以詐術，自與上開立法意旨有違，尚難論以加重詐
    欺罪，原審變更法條，自有違誤。
　⒉原判決認被告另成立一般洗錢罪，然觀之洗錢防制法第2條第
    2款所稱之掩飾、隱匿行為，目的在遮掩、粉飾、隱藏、切
    斷特定犯罪所得與特定犯罪間之關聯性，本件被告雖提供蔡
    惠美金融帳戶資料供告訴人匯入款項，惟其係利用不知情之
    蔡惠美管領上開犯罪所得，並利用蔡惠美轉匯詐得款項至自
    己名下之中信帳戶，業如前述，顯見其並無掩飾隱匿之主觀
    犯意，此時金流仍屬透明易查，形式上一望即知其所得來源
    ，未造成金流斷點，尚無法達成掩飾或隱匿特定犯罪所得之
    來源、去向及所在之目的，及使該金流顯現合法化外觀之作
    用，故被告本案利用蔡惠美帳戶退款轉匯至自己帳戶，難認
    有何製造斷點、掩飾隱匿之洗錢行為可言，自無從成立一般
    洗錢罪，原審上開認定，即有未洽。
　⒊被告於本院審理坦承犯行，此為有利被告之因子，原審於量
    刑未及審酌，亦有未合。
  ㈡被告提起上訴，以其坦承犯行且罹有精神疾病，原審未適用
    刑法第59條酌減，指摘原判決量刑不當，雖無理由，詳如前
    述，然原判決既有上開可議之處，自應由本院撤銷改判。
  ㈢爰審酌被告前因詐欺案件，經宣告罪刑，並受有緩刑之寬典
    ，卻仍不知遵循法律、謹慎行事，改以正途獲取所需，竟再
    犯罪質相同之本案犯行，所為侵害告訴人之財產，亦使無辜
    之蔡惠美無端被訴，自應非難。再考量被告犯後已將詐得之
    16萬元返還告訴人，於本院坦承犯行之態度，兼衡被告自陳
    教育程度為大學畢業，目前無業，已離婚，家庭成員父母、
    弟、妹，無人須其扶養（原審卷第191頁），及被告長期罹
    患精神疾病之家庭、經濟、生活等狀況，及其本案犯罪之動
    機、目的、手段、犯罪所得利益、所生損害等一切情狀，量
    處如主文第2項所示之刑，並諭知如易科罰金之折算標準。
　㈣宣告前二條之沒收或追徵，有過苛之虞、欠缺刑法上之重要
    性、犯罪所得價值低微，或為維持受宣告人生活條件之必要
    者，得不宣告或酌減之，刑法第38條之2第2項定有明定。查
    被告本案詐欺所得16萬元，業經其全數返還告訴人，有存款
    人收執聯（他901卷第35頁）、電話紀錄可按（原審卷第157
    頁），考量被告此舉已足以剝奪其犯罪利得，若再宣告沒收
    將有過苛之虞，爰前述規定，不予宣告沒收或追徵。另被告
    行騙使用之附表一所示手機及門號，並非專供本案使用，無
    刑法上之重要性，本院不宣告沒收，附此敘明。
據上論斷，應依刑事訴訟法第369條第1項前段、第364條、第299
 條第1項前段，判決如主文。
本案經檢察官李志明提起公訴，檢察官謝錫和到庭執行職務。
中　　華　　民　　國　　111 　年　　4 　　月　　14　　日
                  刑事第五庭    審判長法　官  蔡廷宜
                                      法　官  蔡川富
                                      法　官  翁世容
以上正本證明與原本無異。
檢察官如不服本判決應於收受本判決後20日內向本院提出上訴書
，其未敘述上訴理由者並得於提起上訴後20日內向本院補提理由
書。
本件被告不得上訴。
                                      書記官  顏惠華
中　　華　　民　　國　 111　　年　　4 　　月　　14　  日
附錄本案論罪科刑法條全文：　　
中華民國刑法第339條
（普通詐欺罪）
意圖為自己或第三人不法之所有，以詐術使人將本人或第三人之
物交付者，處5年以下有期徒刑、拘役或科或併科50萬元以下罰
金。
以前項方法得財產上不法之利益或使第三人得之者，亦同。
前二項之未遂犯罰之。
附表一
編號 物品名稱 數量 1 搭配門號0000000000號、0000000000號使用之SAMSUNG手機（內裝有前述門號之SIM卡共計2枚） 1支 
附表二
編號 時間 金額 1 108年5月27日20時57分 2萬元 2 108年5月28日17時22分 3萬元 3 108年5月29日13時27分 1萬元 4 108年5月30日15時50分 10萬元 合計16萬元   
附表三
編號 時間 金額 1 108年5月29日某時 21592元 2 108年5月31日某時 10萬元 合計121592元